臺灣士林地方法院民事判決　　　　　　　96年度簡上字第47號
上　訴　人　丁○○
訴訟代理人　楊詠熙律師
被　上訴人　私立康寧醫護暨管理專科學校
法定代理人　丙○○
訴訟代理人　戊○○
被　上訴人　乙○○
 　　　　　　　　　　　之4
上列當事人間給付票款事件，上訴人對於中華民國95年10月17日
本院內湖簡易庭95年度湖簡字第21號第一審判決提起上訴，本院
於96年5 月8 日言詞辯論終結，判決如下：
    主  文
原判決關於駁回上訴人下列第二項之訴部分，及該部分訴訟費用
之裁判廢棄。
被上訴人私立康寧醫護暨管理專科學校應再給付上訴人新台幣陸
拾貳萬捌仟伍佰元，及自民國九十四年一月三日起至清償日止，
按週年利率百分之六計算之利息。
其餘上訴駁回。
第一審（除確定部分外）、第二審訴訟費用由被上訴人私立康寧
醫護暨管理專科學校負擔。
    事實及理由
一、被上訴人乙○○未於言詞辯論期日到場，核無民事訴訟法第
    386 條所列各款之情形，爰依上訴人聲請，由其一造辯論而
    為判決。
二、上訴人於原審起訴主張：伊曾擔任被上訴人私立康寧醫護暨
    管理專科學校（下稱康寧護校）校長，嗣於民國93年8 月30
    日與康寧護校董事長丙○○簽訂協議書（下稱系爭協議書）
    ，同意伊以優退方式辭職，並聘伊為94年度（94年9 月1 日
    起至95年8 月31日止）校務顧問及法律顧問，每月給付伊顧
    問費新台幣（下同）10萬元，94年度代扣所得稅後之顧問費
    用為108 萬元，康寧護校則簽發票號AU0000000 號，票載發
    票日為94年1 月1 日，付款人為合作金庫銀行玉成分行，票
    面金額108 萬元，並經被上訴人即該校董事乙○○（下稱乙
    ○○，與康寧護校合稱被上訴人）背書之支票（下稱系爭支
    票）1 紙予伊。詎經伊於94年1 月3 日提示付款，竟遭退票
    ，爰起訴請求被上訴人連帶給付票款等情。並聲明：被上訴
    人應連帶給付上訴人108 萬元，及自94年1 月3 日起至清償
    日止，按週年利率6%計算之利息。康寧護校則以：系爭支票
    係上訴人代表伊簽發予己，違反民法第106 條禁止自己代理
    之規定，應屬無效。又依票據法第14條第1 項規定，上訴人
    乃惡意取得系爭支票，自不得主張票據權利。另因教育部對
    上訴人與伊前所簽訂聘上訴人為顧問之系爭協議書內容有意
    見，嗣伊改聘上訴人自94年8 月1 日起至95年7 月31日止任
    通識教育中心客座教授，每週授課2 小時，月薪為11萬3750
    元，已支付薪資62萬8500元，此乃屬債之更改，縱令上訴人
    得主張系爭支票之票款，應將其已領得之62萬8500元扣除等
    語置辯。乙○○於本院審理時未到場，惟其曾於原審中到場
    表明：系爭支票係康寧護校董事長與上訴人談妥後，命伊為
    見證人，並要求伊於系爭支票上背書等情。
三、原審對於上訴人之請求，判決被上訴人應連帶給付上訴人45
    萬1500元，及自94年1 月3 日起至清償日止按週年利率6%計
    算之利息，並依職權宣告假執行，另駁回其餘請求部分，上
    訴人就其遭駁回部分聲明不服（關於原審判決命被上訴人連
    帶給付上訴人45萬1500元，及自94年1 月3 日起至清償日止
    ，按週年利率6%計算之利息部分，因被上訴人未上訴，此部
    分已告確定），並聲明：(一)原判決不利上訴人部分廢棄；(二)
    上開廢棄部分被上訴人應再連帶給付上訴人62萬8500元，及
    自94年1 月3 日起至清償日止，按週年利率6%計算之利息。
    康寧護校則聲明：駁回上訴。
四、兩造所不爭執之事項：
  (一)上訴人與康寧護校於93年8 月30日簽訂系爭協議書，同意上
    訴人自93年8 月31日起請辭校長職務，康寧護校同意給予上
    訴人優退，其中第3 項內容為康寧護校同意聘上訴人為94年
    度及95年度校務顧問及法律顧問，每月顧問費合計10萬元，
    康寧護校同意於94年1 月1 日及95年1 月1 日預付該年度之
    費用。
  (二)系爭支票發票人為康寧護校，背書人為乙○○，系爭支票係
    用以支付系爭協議書第3 項，被上訴人康寧護校應給付上訴
    人94學年度代扣所得稅後之顧問費用108 萬元。
  (三)被上訴人康寧護校於94年8 月24日另聘上訴人擔任通識教育
    中心客座教授，聘期自94年8 月1 日起至95年7 月31日止，
    上訴人已收取94年8 月1 日至95年1 月31日止薪資共62萬
    8500元。
五、本件之爭點為：(一)系爭支票是否有效？上訴人簽發系爭支票
    有無違反民法第106 條之規定？(二)上訴人是否惡意取得系爭
    支票？(三)上訴人擔任客座教授所收取之薪資，是否即用以取
    代其與康寧護校於93年8 月30日間系爭協議書之顧問費？茲
    析述如下：
  (一)系爭支票發票行為合法有效：
    按校長依據法令綜理校務，執行董事會之決議，並受主管
      教育行政機關之監督，私立學校法第54條第1 項規定甚明
      。經查，系爭支票係上訴人代表康寧護校所簽發，用以支
      付系爭協議書第3 項之94學年度顧問費用，為兩造不爭執
      之事實，已如上述。而系爭協議書既為康寧護校董事會董
      事長與上訴人所簽訂，則上訴人簽發系爭支票以履行該協
      議，即係執行董事會之決議。且系爭支票係用以給付該校
      顧問之費用，自屬校務事項。是揆諸上開規定，上訴人時
      任康寧護校之校長，自屬有權代表康寧護校簽發系爭支票
      。
    次按代理人非經本人之許諾，不得為本人與自己之法律行
      為，民法第106 條前段定有明文。卷查，系爭支票為記名
      支票，受款人欄載有上訴人之姓名，雖其背面有乙○○之
      背書，然參酌乙○○於原審中陳稱：系爭支票係康寧護校
      董事長與校長談妥後，命伊為見證人，並要求伊於系爭支
      票上背書等情（見原審卷第61頁）。復佐以系爭支票之金
      額欄、票號、發票日、帳號、受款人欄之記載皆係打字而
      成，堪認受款人係康寧護校所記載，是系爭支票乃康寧護
      校簽發予上訴人，彼等間為系爭支票之直接前後手，自堪
      認定。又系爭支票係上訴人於擔任康寧護校校長之際，為
      執行董事會之決議，代表康寧護校所簽發，以履行系爭協
      議書之債務，業如上述。職是，上訴人雖代表康寧護校簽
      發系爭支票予己，然該發票行為既係為執行董事會之決議
      ，且康寧護校董事長並命乙○○於系爭支票上背書，當認
      業經康寧護校之許諾。因此，揆諸上開規定，上訴人代表
      康寧護校簽發系爭支票予己，屬法律例外允許自己代理之
      情形，該發票行為自屬合法有效。
    又按執票人應以背書之連續證明其權利，票據法第37條第
      1 項前段亦有明文，此規定依同法第144 條之規定準用於
      支票。惟該規定係指執票人對背書人行使追索權而言，執
      票人對發票人直接請求清償票款時，自無由其證明背書如
      何連續之必要（最高法院64年度台上字第383 號判決、65
      年度台上字第2832號判決參照）。經查，系爭支票乃記名
      支票，係由康寧護校簽發予上訴人，用以履行系爭協議書
      所負之債務，足徵上訴人與康寧護校為系爭支票之直接前
      後手，已認定如上所述。乙○○雖於系爭支票後背書，然
      康寧護校既非以乙○○為簽發系爭支票之相對人，乙○○
      亦非系爭支票之執票人，故乙○○所為背書顯然並不連續
      。從而，揆諸上開規定，上訴人自不得對背書人即乙○○
      行使追索權，然其與發票人既為直接前後手，其逕向發票
      人即康寧護校請求清償票款，自無由證明背書連續之必要
      ，仍得請求康寧護校給付票款。
  (二)上訴人並非惡意取得系爭支票：
    按以惡意或有重大過失取得票據者，不得享有票據上之權利
    ，票據法第14條第1 項固有明文。然查，上訴人係有權代表
    康寧護校簽發系爭支票，且該發票行為並未違反禁止自己代
    理之相關規定，該發票行為合法有效，業經認定如上(一)所載
    。而上訴人與康寧護校間乃直接前後手關係，系爭支票雖背
    書不連續，然無礙上訴人對康寧護校主張票據權利，亦如上
    所述，故上訴人自非惡意取得系爭支票，是康寧護校辯稱上
    訴人惡意取得系爭支票，不得主張票據權利，自無足採。
  (三)上訴人擔任客座教授所收取之薪資非即用以取代其與康寧護
    校於93年8月30日間系爭協議書之顧問費：
    按因清償債務而對於債權人負擔新債務者，除當事人另有意
    思表示外，若新債務不履行時，其舊債務仍不消滅，民法第
    320 條定有明文。又所謂債之更改，係指債之要素即債之主
    體、客體或債之標的之變更，且係成立新債務而消滅舊債務
    之契約。揆諸上開規定，舊債務既因新債務之成立而消滅，
    自需當事人有更改意思之合致。經查：
    康寧護校於94年8 月24日另聘上訴人擔任通識教育中心客
      座教授，聘期自94年8 月1 日起至95年7 月31日止，上訴
      人已收取94年8 月1 日至95年1 月31日止薪資共62萬8500
      元，為兩造所不爭執之事實，業如上四(三)前述。而康寧護
      校雖辯稱：該新債務即係用以取代系爭協議書第3 項之舊
      債務云云，然與上訴人就前後二契約所負之債務內容並不
      相同，若果如康寧護校所辯係以後契約取代前契約，當屬
      債之更改。由是以觀，康寧護校因系爭協議書第3 項所負
      之舊債務是否因而消滅，即取決於其與上訴人間是否有債
      之更改之意思合致。
    證人即康寧護校之法律顧問黃旭田於本院準備程序中證稱
      ：「上訴人當時請求學校給付系爭票款，學校有來找我研
      究這件事，學校因為校育部對此有意見，也因為系爭支票
      金額比較高，學校打算改以聘僱上訴人擔任客座教授方式
      給付上訴人，且給付總金額會高於原系爭票款，也就是以
      此取代系爭票款。」、「94年5 月4 日我代表學校發了律
      師函給上訴人，希望當面拜訪上訴人徵詢他的意思，信函
      中也把學校的意思表明，5 月17日當日上訴人就此事表明
      不同意，後來我有將結果轉達學校‧‧‧」、「當日我明
      確表達學校想法，上訴人確實不同意，上訴人不同意的原
      因是覺得他當時是被迫離開很委屈，現在又改為分期給付
      票款對他沒有保障。」等語（見本院96年3 月22日準備程
      序筆錄）；另證人即康寧護校之總務處秘書甲○○亦於本
      院準備程序中證稱：「我代表學校於93年12月左右，奉校
      長之意，打電話給上訴人告知要聘上訴人擔任客座教授，
      我有告訴上訴人領了顧問費，有義務要擔任客座教授，在
      電話中上訴人有說他不同意，他再自己與學校聯絡。」等
      語（見本院96年3 月22日準備程序筆錄），由是參互以觀
      ，康寧護校雖有以上訴人擔任客座教授給付之薪資，用以
      取代上訴人與康寧護校就系爭協議書所須給付之顧問費之
      意，然上訴人明確表示拒絕，是彼等間並無債之更改之意
      思合致，自難認為康寧護校依其與上訴人間所訂系爭協議
      書給付顧問費之債務已因此消滅。至上訴人雖接受客座教
      授之聘書及領取薪資，亦僅係其同意擔任客座教授之意，
      尚難解為其同意以此取代顧問費。據此而論，被上訴人康
      寧護校辯稱：伊就系爭協書第3 項之債務，業因債之更改
      清償而消滅云云，要與事實不符，自非可採。
六、按執票人向支票債務人行使追索權時，得請求自為付款提示
    日起之利息，如無約定利率者，依年利六釐計算，票據法第
    133 條定有明文。上訴人執有康寧護校所簽發之系爭支票，
    經上訴人遵期提示未獲付款，有退票理由單在卷為憑（見原
    審卷第9 頁）。而上訴人合法有效取得系爭支票，且得對發
    票人即康寧護校行使票據權利。惟因背書不連續，而喪失對
    背書人即乙○○之追索權。又上訴人對康寧護校所得行使之
    上開票據權利，並不因其擔任被康寧護校之客座教授及領取
    薪資而消滅，均如上述，是上訴人自得請求康寧護校給付系
    爭支票票款。從而，上訴人請求康寧護校給付108 萬元，及
    自提示日即94年1 月3 日起至清償日止，按週年利率6%計算
    之利息為有理由。逾此部分之請求，因其對乙○○並無追索
    權，並無理由，應予駁回。原審就上開應准許部分，僅判命
    康寧護校應給付上訴人45萬1500元，及自94年1 月3 日起至
    清償日止按週年利率6%計算之利息（至原審命被上訴人連帶
    給付部分，因被上訴人並未上訴，本院就此無從審究，已因
    而確定），而駁回其餘對康寧護校請求部分，尚有未洽。上
    訴意旨就上開原審駁回對康寧護校請求部分，求予廢棄改判
    ，為有理由，爰由本院予以廢棄，改判如主文第二項所示。
    至於上訴人之請求不應准許部分，原判決為上訴人敗訴之判
    決，理由雖有不同，結論則無二致，上訴意旨求予廢棄改判
    ，為無理由，應駁回其上訴。
七、據上論結，本件上訴為一部有理由，一部無理由，依民事訴
    訟法第436 條之1 第3 項、第449 條第2 項、第450 條、第
    79條、第463 條、第385 條第1 項前段，判決如主文。
中　　華　　民　　國　　96　　年　　5 　　月　　22　　日
                  民事第二庭  審判長法  官  鍾任賜
                                    法  官  王沛雷
                                    法  官  方彬彬
以上正本證明與原本無異。
本件判決不得上訴。
中　　華　　民　　國　　96　　年　　5 　　月　　24　　日
                                    書記官  王玉雙
